臺灣高等法院刑事判決　　　　　　96年度上重更(一)字第45號
上　訴　人
即　被　告　甲○○
　　　　　　　　　　 （現另案於臺灣臺北監獄執行中）
選任辯護人　法律扶助吳鴻奎律師
上列上訴人因殺人案件，不服臺灣板橋地方法院94年度重訴字第
38號，中華民國95年8 月23日第一審判決（起訴案號：臺灣板橋
地方法院檢察署94年度偵字第5169號），提起上訴，經判決後，
由最高法院發回更審，本院判決如下：
    主  文
原判決撤銷。
甲○○殺人，處有期徒刑拾肆年，褫奪公權捌年，水果刀壹支沒
收。
    事  實
一、甲○○前有強盜、妨害自由、搶奪及竊盜等多項犯罪紀錄，
    猶不知謹慎言行。其因居無定所，自民國（下同）94年1 月
    間某日開始居住在臺北縣中和市○○路318 號附近荒廢空屋
    之2 樓。而於同年2 月9 日中午某時許，林靖耿無意間進入
    該空屋2 樓翻看甲○○置於屋內之物品，遭甲○○出言制止
    ，並與林靖耿發生扭打，詎甲○○竟頓萌殺人之犯意，取出
    其隨身攜帶之單面刃摺疊式水果刀1 支，刺向林靖耿之右耳
    、胸部、腹部、頸部、腰部、枕部等處數刀，林靖耿基於本
    能以手抵擋，致林靖耿受有（一）右下胸部，由右往左，下
    往上，前往後，寬1.5 公分，深約1.0 公分，傷及皮下之刺
    創傷；（二）腹部中央上方，由右往左，下往上，前往後，
    寬約1.5 公分，深約1.0 公分，傷及皮下之刺創傷；（三）
    右頸部近下顎，由右往左，上往下，寬2 公分，深約5 公分
    ，造成氣管包括血管之刺創傷；（四）右頸部近鎖骨，由右
    往左，上往下，寬2 公分，深約6 公分，造成氣管包括血管
    之刺創傷；（五）右頸部寬約2 公分之刺創傷四處，止於皮
    下；（六）右耳前2 公分之刺創傷，止於皮下；（七）頸部
    中央靠右，寬2 公分之刺創傷，止於皮下；（八）右耳後2
    公分之刺創傷，止於皮下；（九）右頸後寬1.5 公分之刺創
    傷，止於皮下；（十）右側腰部寬2 公分之刺創傷，止於皮
    下；（十一）右枕部2 公分之刺創傷，止於皮下；（十二）左虎
    口及二指尖各2 公分之防禦性傷口等傷害，當場即大量失血
    倒臥在地，並因頸部氣管與血管刺傷出血性休克而死亡。嗣
    於翌日（10日）約下午1 時許，黃永隆至該空屋撿拾物品，
    並上空屋2 樓尋找可變賣物資時，於行走間遭棉被絆倒，遂
    掀開棉被查看，赫然發現林靖耿陳屍該處，隨即報警循線查
    證後，發覺甲○○涉嫌重大而追緝之。嗣於94年3 月26日下
    午3 時40分許，甲○○騎乘竊得之車號OXD-758 號輕型機車
    （為林燕屹所有，該部分業經臺灣臺北地方法院判處有期徒
    刑1 年5 月確定），行經臺北縣中和市○○路○ 段與捷運路
    口時，為警攔檢查獲。
二、案經臺北縣政府警察局中和分局報請臺灣板橋地方法院檢察
    署檢察官偵查起訴。
    理  由
壹、程序方面：
一、被告警詢時自白之證據能力：
（一）按被告之自白，須非出於強暴、脅迫、利誘、詐欺或其他
      不正之方法，且與事實相符者，始得採為證據，如果被告
      之自白，係出於不正之方法，並非自由陳述，即其取得自
      白之程序，已非適法，則不問自白內容是否確與事實相符
      ，因其非係適法之證據，即不能採為判決基礎，故審理事
      實之法院，遇有被告對於自白提出刑求之抗辯時，應先於
      其他事實而為調查（最高法院95年度台上字第3135號判決
      同此意旨）。又被告或共同被告或共犯供認犯罪之自白，
      如係出於強暴、脅迫、利誘、詐欺、疲勞訊問、違法羈押
      或其他不正之方法，取得該自白之偵訊人員，往往應負擔
      行政甚或刑事責任，若被告或共同被告或共犯陳述其自白
      出於不正之方法者，法院應先於其他事證而為調查，並命
      提出該自白之檢察官就自白出於自由意志指出證明方法，
      非可僅憑負責偵訊之人員已證述未以不正方法取供，即認
      該自白出於陳述人之自由意志，遽採為判決基礎。且縱令
      被告或共同被告或共犯於偵審中復為同一自白，充其量僅
      能證明其於警詢之指證與偵審時相符，尚不能據以推定其
      於警詢之陳述係出於自由意志（最高法院96年度台上字第
      290 號判決亦同此意旨）。
（二）經查，被告於94年3 月26日下午3 時40分許，因騎乘車號
      OXD-758 號贓車為警查獲後，於同年3 月27日凌晨零時許
      在臺北縣政府警察局中和分局警訊時固曾自白其犯有殺害
      被害人林靖耿之犯行（見偵查卷第8 頁至第10頁），惟嗣
      於94年4 月4 日檢察官偵查迄於本院審理時，均主張其警
      詢自白係遭警方刑求所致，是原審雖經檢察官聲請或依職
      權傳喚當時訊問及製作筆錄之警員丙○○、張振榮證明並
      無刑求被告（見原審卷(一)第72頁以下），以及函詢臺灣臺
      北看守所證明被告入所時並無傷勢等情（見原審卷(一)第62
      頁、第63頁）。惟偵訊人員惟恐擔負行政或刑事責任，不
      可能為刑求被告之證言，而被告係供述警方曾以手腳毆打
      ，並出言恐嚇，故其因害怕刑求而先承認等語，是其身體
      亦未必存有任何傷勢，則其入所時之身體檢查能否資為警
      方並無刑求之證明，亦非無疑？至本院前審雖勘驗警詢錄
      音帶並製有譯文附卷，然被告所陳述者，係警詢之前即遭
      毆打，警詢錄音帶亦無法證明先前被告是否遭刑求之事。
      是就被告於警方偵訊時係遭刑求而為非任意性自白之抗辯
      ，檢察官雖已指出上揭證明之方法，然揆諸前揭判決意旨
      ，尚無法認為已足證明該自白係出於被告之自由意志而具
      有任意性，本院為徹底保障被告之人權，認檢察官就該警
      訊自白既無法提出更為有利之證明方法，足使本院獲致被
      告之該自白係出於任意性之心證，則被告於警詢時自白之
      證據能力即應於本案犯罪事實之認定中加以排除，合先敘
      明。
二、被告於檢察官偵查及原審羈押訊問時自白之證據能力：
（一）按刑事訴訟法第95條第2 款、第156 條第4 項分別規定：
      訊問被告應先告知得保持緘默，無須違背自己之意思而為
      陳述；被告未經自白，又無證據，不得僅因其拒絕陳述或
      保持緘默，而推斷其犯行。此乃被告在刑事訴訟程序中，
      所享有保持緘默及拒絕陳述之權利。為確保被告之緘默權
      及拒絕陳述權，防止以違法之方法取得其供述，刑事訴訟
      法第98條明定：訊問被告應出以懇切之態度，不得用強暴
      、脅迫、利誘、詐欺、疲勞訊問或其他不正之方法；同法
      第156 條第1 項明定：被告之自白，非出於強暴、脅迫、
      利誘、詐欺、疲勞訊問、違法羈押或其他不正之方法，且
      與事實相符者，得為證據。將被告因遭受身體上強制（包
      括：強暴、疲勞訊問及其他施以生理上壓迫之不正方法）
      或精神上強制（包括：脅迫、利誘、詐欺及其他施以心理
      上壓迫之不正方法）所為非任意性之自白，以及在違法羈
      押中所為之自白，同列為以不正方法取得之供述證據，不
      問其自白是否與事實相符，一概排除其證據能力。良以非
      任意性之自白，係在被告遭受身體上或精神上強制之情況
      下所取得，並非出於其自由意思之發動，在其心意自主之
      情況下所為之陳述，非真實之可能性大為提高，若允許採
      為證據，不僅嚴重侵犯人權，也容易造成司法誤判，因此
      否定其證據能力。但所謂非任意性之自白，除其自白必須
      是以不正方法取得外，尤須該自白與不正方法間具有因果
      關係，始有前述排除法則之適用，此觀刑事訴訟法第156
      條第1 項規定：「被告之自白，非『出於』強暴……者，
      得為證據」即明。而上開因果關係之判斷，除應依個案具
      體情節，詳細考察訊問之一方之基本狀況（包括：實施不
      正方法之態樣、手段、參與實施之人數……等等）及受訊
      問之一方之基本狀況（包括：受訊問人之年齡、地位、品
      行、教育程度、健康狀況……等等）外，更應深入探討不
      正方法與自白間之相關聯因素（包括：實施不正方法對受
      訊問人強制之程度、與自白在時間上是否接近、地點及實
      施之人是否相同、受訊問人自白時之態度是否自然、陳述
      是否流暢……等等）及其他相關情況，為綜合研判，始能
      符合事實。檢察機關與調查機關各有所司，檢察官偵查犯
      罪時，對於依法行使司法警察官、司法警察職權之調查人
      員，固有指揮及命令之權，但案件偵查終結後，檢察官應
      依蒐證結果分別為起訴或不起訴處分，以求偵查權及公訴
      權之妥適行使，其職責與重在檢肅犯罪之調查人員究有不
      同。被告在檢察官訊問時承認犯行，是否屬非任意性之自
      白，端視該自白是否係出於被告自由意思之發動而定，與
      調查人員先前是否曾以不正方法使被告為非任意性之自白
      ，並無必然之關聯。調查人員擅自以不正方法訊問被告，
      乃調查人員個人之不當行為，對檢察官依法執行職務並無
      影響。而被告所受之強制，既來自於調查人員之不當行為
      及被告於該次訊問所處之環境等外在因素，一旦訊問之人
      及所處之環境改變，妨害被告意思自由之外在因素消失，
      除非該不正方法對被告造成強制之程度非常嚴重（例如：
      對借提之被告刑求強迫其自白，並脅迫該被告如果翻供將
      繼續借提刑求；或對被告施用詐術，使被告誤信如持續為
      不實之自白，將可實現其意欲達成之某種目的……等等）
      ，否則，被告之意思自由自然隨之回復，此乃事理所當然
      。故調查人員在訊問時或訊問前對被告施以不正方法，原
      則上僅影響到被告在該次訊問所為自白之任意性，而不及
      於嗣後應訊時所為之自白，倘無具體明確之證據，足以證
      明被告所受之強制確已延續至其後應訊之時，自不能以主
      觀推測之詞，遽認被告於嗣後應訊時仍持續受到強制。尤
      有進者，調查人員借提被告訊問後，將被告解還交由檢察
      官複訊，時間上必定接近，僅因檢察官有指揮及命令調查
      人員偵查犯罪之權責，複訊之時間接續及被告之情緒持續
      ，即將被告在檢察官複訊時所為之自白與調查人員以不正
      方法所取得非任意性之自白，一體觀察而為概括之評價，
      無異於強令檢察官承受調查人員不當行為之結果，不僅抹
      煞檢察官依法偵查犯罪之職權行使，亦違背證據法則（最
      高法院94年度台上字第2997號判決同此意旨）。
（二）經查：關於被告辯稱其遭刑求之過程，其先於偵查時供稱
      ：伊因竊盜案在信義分局，除夕夜晚上（94年2 月8 日）
      被飭回後沒有回空屋，在信義公民社區睡覺，第2 天（94
      年2 月9 日）才回空屋，在分局因為害怕被借提跟刑求，
      才會那樣講，警員有稍為碰觸到伊的頭部，但沒有造成傷
      害等語（見偵查卷第107 頁）。嗣於原審準備程序時供稱
      ：伊在中和分局時身體狀況很差，且警察已脫下鞋子準備
      要打伊，伊不想被打得很慘時才承認，所以就先承認；伊
      一出拘留所就被打，一要解釋便有警察說要對伊灌水，刑
      事組組長沒有打伊，有人踢伊一腳；是問伊筆錄及第二個
      打筆錄的警察打伊；伊因怕被借提，故未於第一次偵查庭
      時跟檢察官說被刑求；是警察教伊跟檢察官說要祭拜死者
      的話等語（見原審卷(一)第10頁）。再於原審審理時稱：劉
      偵查員在提伊出拘留所、未作筆錄之前，便脫鞋子打伊的
      頭，有人從後面踢，伊對案情一無所知，在地下室警察有
      說伊若不承認便要對伊灌水，刑事組組長無法接受不是伊
      做的這樣的回答，要說是伊一時氣憤發生扭打把對方殺死
      才可以接受，且可以將筆錄做成自首的樣子；伊因身體狀
      況不好，為保護自己才在警察提示下編故事承認，係警察
      叫伊向檢察官說要去祭拜死者，伊怕被借提才不敢告訴檢
      察官被刑求之事等語（見原審卷(一)第80頁）。於本院前審
      準備程序時則供述：伊被打1、2分鐘，伊當時毒癮發作的
      痛苦比他們打我的痛苦還要痛；他們祇有打一下而已，伊
      沒有受傷等語（見本院前審卷第25頁反面至第26頁反面、
      第39頁反面至第40頁）。依上所述，被告所辯其於警詢時
      遭刑求之過程，於偵訊、原審準備程序、審理及本院訊問
      時所供前後均顯不一致，是其如何遭受刑求之過程，已難
      窺知真相，惟依其所述，縱屬真實，警方亦僅係於偵訊之
      前，以手腳或鞋子「打一下」，其並未受傷，此由原審向
      臺灣臺北看守所函查被告於94年3 月27日羈押入所時之內
      外傷紀錄表，亦無內外傷之記載可知（見臺灣臺北看守所
      94年7 月4 日北所衛字第0940006331號函附被告內外傷紀
      錄表1 件在卷足憑，見原審卷(一)第62、63頁），顯見縱令
      被告所述屬實，其因警方毆打所受之傷害，亦甚輕微，其
      心理所受之強制能否因此延續至檢察官偵查及原審法院羈
      押訊問時，實非無疑。況被告雖供述係因害怕遭警方借提
      以更嚴重之方法刑求所以先行自白云云，然經本院傳訊當
      時承辦本案之員警劉珮瑀出庭作證，其亦證稱：如檢察官
      認為有必要，會指示其等借提被告到現場摸擬案情，惟本
      件事後並無借提被告等語（見本院卷第64頁）。且被告於
      94年4 月4 日檢察官偵訊翻異前詞時，遭警方借提之風險
      依然存在，其又無畏於借提之壓力而否認犯行，益徵其所
      謂警方之借提行為對其並未造成重大之心理強制，應認該
      訊問之人及所處之環境改變，妨害被告意思自由之外在因
      素並不存在，被告之意思自由並未喪失，自不能以主觀推
      測之詞，遽認被告於嗣後應訊時仍持續受到強制。故被告
      於檢察官偵查初訊及原審羈押訊問時所為之自白（見偵查
      卷第100 頁以下，原審94年度聲羈字第188 號卷第3 頁以
      下），具有證據能力。被告及辯護人爭執此部分之證據能
      力，並不可採。
三、再按被告以外之人於審判外之陳述，雖不符刑事訴訟法第15
    9 條之1 至第159 條之4 之規定，而經當事人於審判程序同
    意作為證據，法院審酌該言詞陳述或書面陳述作成時之情況
    ，認為適當者，亦得為證據；當事人、代理人或辯護人於法
    院調查證據時，知有刑事訴訟法第159 條第1 項不得為證據
    之情形，而未於言詞辯論終結前聲明異議者，視為有前項之
    同意，刑事訴訟法第159 條之1 、第159 條之5 第1 項、第
    2 項分別定有明文。經查，本判決下列所引用之被告以外之
    人於審判外之陳述或非供述證據，檢察官、被告及辯護人於
    本院言詞辯論終結前均未聲明異議，本院審酌上開證據資料
    製作時較無人情施壓或干擾，亦無不當取供，及證明力明顯
    過低之瑕疵，認以之作為證據應屬適當，故揆諸前開規定，
    認前揭證據資料有證據能力，亦併此敘明。
貳、實體方面：
一、訊據被告固坦承於案發當晚（即94年2 月9 日）睡在案發現
    場，並於隔天早上7 、8 點時許由案發現場下樓時遇見證人
    黃永隆，然矢口否認有何殺人犯行，辯稱：案發隔天早上離
    開案發現場時，並未發現被害人之屍體，且伊從未見過被害
    人，於警局承認殺人是因為被員警刑求，而於偵查中及原審
    法院羈押時承認殺人，係因員警說還要將伊借提出去，才不
    敢不承認犯行云云。惟查：
（一）據被告於偵查中自承：伊大概是從94年1 月開始住那空屋
      （即案發現場），已住一個多月，於94年2 月9 日中午遇
      到被害人林靖耿，伊會殺害被害人係因伊先前出去，回來
      後，發現東西、吃的水果等均不見，而發現被害人正在翻
      看伊的東西，伊叫被害人不要看，而與被害人扭打，伊用
      其所有之可摺疊之水果刀刺到被害人之身體，伊非常後悔
      動手刺殺被害人，希望可以讓伊回去祭拜死者等語（見偵
      查卷第100 頁、第101 頁）；復於原審裁定羈押訊問時供
      承：其對檢察官聲請羈押之犯罪事實沒有意見，都是實情
      ，請讓伊祭拜死者等語明確（見原審羈押卷第3 頁至第4
      頁）。是被告於偵查及原審羈押訊問時，均自白所犯殺人
      犯行。
（二）被告因居無定所，自94年1 月間某日起，居住在臺北縣中
      和市○○路318 號附近荒廢空屋之2 樓，當時證人陳仁義
      、鄭連芳亦居住在該處，證人張文松則於94年1 月15日左
      右開始居住在此，迄94年1 月19日，警方至上開空屋盤查
      時，緝獲證人張文松、鄭連芳，證人陳仁義即返回叔叔家
      居住，僅餘被告繼續居住在該址空屋至94年2 月9 日等情
      ，業據被告於原審審理時坦承不諱，復經證人陳仁義分別
      於警詢及原審審理時證稱：伊與被告在福和橋認識，案發
      前2 、3 個月曾在案發之空屋住約20多天，伊知道被告住
      空屋內，警察臨檢後，伊與鄭連芳便搬走，伊曾邀被告至
      伊叔叔家住，被告說要留在空屋等語（見原審卷(二)第42頁
      至第48頁）；證人鄭連芳於原審審理時證稱：伊在94年1
      月份入監前3 個月均住在案發空屋，當時被告也住在空屋
      ，伊與被告均固定住於該處，在2 樓每個人都有固定睡覺
      的地方等語（見原審卷(二)第128 頁至第132 頁）；以及證
      人張文松於警詢及原審審理時證稱：伊與被告在公園認識
      ，被告見伊無地方住，便帶伊至案發空屋暫住，大約是94
      年1 月15日前後幾天等語（見原審卷(二)第132 頁至133 頁
      ）。
（三）又被告於原審審理時94年2 月9 日案發當晚曾於案發現場
      睡覺，睡覺地點如刑案現場照片第07號照片被告畫圈圈處
      （見相驗卷第11頁、原審卷(一)第33頁、原審卷(二)第55頁）
      。核與證人鄭連芳於原審審理時當庭所繪製上開空屋2 樓
      被告平日固定睡覺之位置圖（見原審卷(二)第143 頁），及
      臺北縣政府警察局中和分局94年7 月1 日北縣警中刑字第
      0940029936號函暨林靖耿命案現場勘查報告（附件一）刑
      案現場平面圖相佐（見原審卷(三)），可知被告案發當晚及
      平日固定睡覺之位置均為同一，且該位置即於被害人林靖
      耿陳屍位置旁邊，另有臺北縣政府警察局中和分局94年7
      月1 日北縣警中刑字第0940029936號函暨林靖耿命案現場
      勘查報告、刑案現場平面圖、命案現場照片122 幀在卷可
      佐（見原審卷(三)全卷）。復據證人即臺北縣政府警察局刑
      警隊鑑識人員黃壬鍵於原審審理時結證稱：依搜證資料研
      判，本案即是第一現場，因為第一，現場有死者大量血跡
      且無運送屍體之包裝袋，出入口並沒有死者血跡反應；第
      二，除被害人陳屍處附近有血跡滴落情形外，並無由內往
      外或由外往內之血跡移動情形；第三，現場樓梯口有大木
      箱擋道，即使扛著屍體都不易搬運；第四，陳屍處附近有
      大量血跡反應，與死者所受傷勢吻合，顯示死者在陳屍地
      點大量出血，而非受傷後被移動至陳屍位置，基本上本案
      是以血跡分布之情形作為判斷是第一現場之主要原因等語
      綦詳（見原審卷(一)第90頁至第91頁）。足認發現被害人林
      靖耿陳屍之位置，即案發之第一現場。
（四）再被告居住在上開空屋之期間，均隨身攜帶一支長約15公
      分之摺疊式單面刃不鏽鋼刀一節，亦據被告於原審及本院
      上訴審審理時供承在卷，並經證人張文松於原審審理時證
      稱：93年年底在公園時，曾見過被告拿出一把小刀來切水
      果請伊吃等語（見原審卷(二)第133 頁、第134 頁）。證人
      鄭連芳於原審審理時證稱：被告有隨身攜帶小刀之習慣，
      被告曾用那把小刀切水果請伊吃等語（見原審卷(二)第130
      頁）。證人陳仁義於原審審理時亦證稱：伊見過被告持有
      一把刀，被告曾說是吃水果用的等語（見原審卷(二)第45頁
      至第46頁）。復有被告及證人張文松所分別繪製而形狀相
      似之上開摺疊式單面刃小刀圖形各1 紙在卷可憑（見同上
      偵查卷第39頁、第40頁）。至被告雖曾辯稱：其隨身攜帶
      之水果刀，於被林口派出所員警查獲時即被搜走云云，惟
      經本院向臺灣臺北地方法院調閱該院94年度訴字第298 號
      被告甲○○搶奪案件全卷核閱，被告為警查獲時，警方僅
      扣得作案用之鑰匙，並無被告所稱之水果刀被查扣，是被
      告此部分所辯，與實情並不相符。
（五）又被害人林靖耿遭刺殺後，被害人受有右下胸部，由右
      往左，下往上，前往後，寬1.5 公分，深約1.0 公分，傷
      及皮下之刺創傷；腹部中央上方，由右往左，下往上，
      前往後，寬約1.5 公分，深約1.0 公分，傷及皮下之刺創
      傷；右頸部近下顎，由右往左，上往下，寬2 公分，深
      約5 公分，造成氣管包括血管之刺創傷；右頸部近鎖骨
      ，由右往左，上往下，寬2 公分，深約6公 分，造成氣管
      包括血管之刺創傷；右頸部寬約2 公分之刺創傷4 處，
      止於皮下；右耳前2 公分之刺創傷，止於皮下；頸部
      中央靠右，寬2 公分之刺創傷，止於皮下；耳後2 公分
      之刺創傷，止於皮下；右頸後寬1.5 公分之刺創傷，止
      於皮下；(十)右側腰部寬2 公分之刺創傷，止於皮下；右
      枕部2 公分之刺創傷，止於皮下；左虎口及二指尖各2
      公分之防禦性傷口等傷害，係單面刃銳器刺創傷，並因頸
      部單面刃銳氣刺創造成氣管與血管出血性休克死亡，死亡
      方式係他殺，由體部表現應發生於94年2 月9 日左右之事
      實，經臺灣板橋地方法院檢察署檢察官督同法醫師相驗屬
      實，有勘驗筆錄、相驗屍體證明書、驗斷書及法務部法醫
      研究所94年醫鑑字第0297號鑑定書各1 件、相驗照片58幀
      在卷可稽（見相驗卷第24頁以下、第115 頁以下、第172
      頁以下）。足見被害人確實於94年2 月9 日遭人以單面刃
      銳器刺殺死亡，此與被告於偵查中所供稱：其於94年2 月
      9 日，以其隨身所攜帶之摺疊式小刀刺殺被害人等情相符
      （見偵查卷第101 頁）。
（六）另被告雖辯稱：伊於94年2 月10日離開空屋前，並未發現
      被害人屍體云云。惟據證人黃永隆於警詢及原審審理時結
      證稱：伊於94年2 月10日下午1 時許，在臺北縣中和市中
      原抽水站附近前方約50公尺在環河快速道路上往板橋方向
      的一間空屋內，發現一名男子倒臥在空屋的2 樓。因當時
      年節放假，伊就在住宅附近撿拾可變賣的物品以賺取其他
      額外收入，當天上午伊在該空屋1 樓撿拾好了東西，準備
      上2 樓時，見一名身穿白色短袖背心之男子從2 樓下來，
      該男子之身形、體格與被告相同，當時該男子要將伊的腳
      踏車騎走，伊趕快叫住他，他才將腳踏車歸還。嗣伊要上
      2 樓時發現通往2 樓的樓梯有一個木箱擋著通道，到2 樓
      後，伊就一邊走一邊看有哪些東西可賣，走著走著突然間
      踢到一個東西然後就跌倒了，當伊去查看那個東西時，翻
      開地上的棉被，赫然發現有一個黑色皮衣的男子倒臥在地
      上，手及頭都是血，全身用棉被蓋著，然後伊就馬上去借
      電話報警等語甚詳（見同上偵查卷第17頁以下；原審卷(二)
      第36頁至第41頁）。而被告於原審準備程序及審理時亦供
      稱：其於94年2 月9 日當晚，係於案發現場睡覺，睡覺地
      點如刑案現場照片第07號照片被告畫圈圈處等語（見相驗
      卷第11頁；原審卷(一)第33頁；原審卷(二)第55頁），且第2
      天（即94年2 月10日）早上被人吵醒，伊在樓上待了2 、
      30分鐘，後來8 點多左右沒聽見聲音才從空屋2 樓下來，
      看到一台腳踏車，準備把腳踏車騎走時，證人黃永隆人就
      從樓梯後面跑出來說腳踏車是他的，伊就把腳踏車還給黃
      永隆，之後伊就離開等語（見原審卷(一)第33頁；原審卷(二)
      第41頁），是由被告上開供詞及證人黃永隆之證詞相互勾
      稽，可見被告自94年2 月9 日案發當日至同年2 月10日早
      上其由上開空屋2 樓離開之期間，確實於案發現場停留，
      而證人黃永隆隨即於同日下午1 時許在上開空屋2 樓發現
      被害人林靖耿被棉被覆蓋陳屍該處。而依法務部法醫研究
      所之鑑定意見亦認定被害人死亡時間應發生於94年2 月9
      日左右。是被告辯稱其於94年2 月10日離開前未發現被害
      人屍體云云，殊難想像，洵無可採。
（七）至被告於原審另辯稱：伊於94年2 月9 日晚上10點多回去
      上開空屋睡覺，隔天伊在外面碰到綽號「阿海」之呂文海
      ，伊就帶「阿海」一起回到空屋2 樓，「阿海」有在空屋
      2 樓到處翻翻看看，沒有看到屍體，後來才離開去找陳仁
      義，一直到2 月11日早上，伊都與「阿海」在一起云云（
      見原審卷(一)第33頁、第81頁；原審卷(二)第55頁）。惟經證
      人呂文海於原審審理時到庭結證稱：僅於94年農曆過年大
      年初5 、6 或7 、8 那段時間，被告曾叫伊開車送他回空
      屋，到達空屋時，被告說有很多警察，叫伊把車子往前開
      到旁邊，被告便站到天橋上面看，之後便上車要伊將車開
      走；當天不曾到過被告居住之空屋內，亦絕無到過案發現
      場翻動東西等語綦詳（見原審卷(二)第164 頁以下）。可知
      證人呂文海雖曾陪同被告回到案發現場空屋附近，惟並無
      與被告上空屋2 樓之案發現場，且證人呂文海偕同被告回
      案發現場附近亦非案發次日，係為94年農曆過年大年初5
      、6 或7 、8 之某日。被告顯係於案發後曾與證人呂文海
      返回現場附近察看，因見事跡敗露即與證人驅車離開無訛
      。綜上，被告於原審所辯曾於案發次日與證人呂文海回到
      案發現場，並無發現被害人屍體云云，顯非事實，自不足
      採信。
（八）證人即被害人之胞姊乙○○雖證稱：被害人很老實，比較
      膽怯，不會跟人家計較，不太與陌生人談話、接觸，被害
      人的脾氣很好，不會跟人家吵架，也不會去翻別人的東西
      等語（見原審卷(二)第49頁）。然而，被害人自從開始工作
      就住在工廠，已在工廠住超過10年之情，亦經證人乙○○
      結證在卷（見原審卷(二)第52頁以下），是證人乙○○雖係
      被害人之胞姊，與被害人關係密切，惟究竟未與被害人朝
      夕相處，對於被害人個性之描述，乃其個人意見及觀感，
      並非就具體事實親身經歷之陳述，尚不足據為被告有利之
      認定。
（九）至被告之辯護人辯稱：被告於警詢時自白與被害人扭打時
      ，有用雙手抓住被害人等語，惟被告係左手除小拇指外，
      手指全斷之殘障人士，如何抓住被害人之雙手？又以被告
      左手肢障之情形觀之，又豈能一手持刀，一手與人扭打而
      刺傷人，被告之自白顯與經驗法則不符云云。姑不論本院
      認被告警訊時之自白並無證據能力，為本院所不採，已如
      前述。且經本院當庭勘驗被告之左手，被告之左手除小拇
      指正常外，大拇指及無名指均剩半截，食指全斷，然被告
      均可以小拇指及剩餘之無名指、大拇指將東西（法庭上之
      電話聽筒及立可白）拿起來，被告之左手亦可舉起並轉動
      ，一切均正常等情，有勘驗筆錄在卷可稽（見本院卷第65
      頁），足認被告之左手雖有肢障，但抓舉能力並未喪失，
      輔以其右手完全正常，並可手切水果等情以觀，被告雙手
      確有與被害人扭打及持刀殺害被害人之能力，至為明確。
（十）再被告之辯護人辯稱：依死者右臉頰及右頸之傷口判斷，
      傷口均呈現單刀刃所為，且傷口刀尖處（創口邊緣夾角小
      ；承銳角狀）朝向耳朵，刀背處（創口邊緣夾角較大；且
      末端邊緣不甚平滑）朝向胸口方向，死者傷及此處時，加
      害者可能位於死者背後且高於死者進行殺害行為，致使創
      口方向朝向左上方位置；另依死者長褲膝蓋下方部分較上
      方為髒，又以右膝沾染塵土最為明顯，顯示死者應該在遭
      受攻擊時應有膝蓋著地之姿勢，並有掙扎行為。鑑定報告
      指出加害者行為時，位於死者背部且高於死者位置進行殺
      害，但被告之自白乃為兩人發生爭吵，發生扭打後，被告
      才持刀殺害被害人，此與鑑定報告顯然不符，可見被告之
      自白與事實不符，依法不得作為被告不利之證據云云。惟
      查：關於本件行兇者之行兇位置、方向及是否為慣用左手
      之人（即俗稱之「左撇子」），依臺北縣政府警察局中和
      分局94年7 月1 日北縣警中刑字第0940029936號函暨林靖
      耿命案現場勘查報告第7 頁「綜合研判二」所示：依死者
      右臉頰及右頸之傷口判斷，傷口均呈現單刀刃所為，且傷
      口刀尖處（創口邊緣夾角小；承銳角狀）朝向耳朵，刀背
      處（創口邊緣夾角較大；且末端邊緣不甚平滑）朝向胸口
      方向，死者傷及此處時，加害者「可能」位於死者背部且
      高於死者位置進行殺害（見原審卷(三)全卷）。再法務部法
      醫研究所96年8 月3 日法醫理字第0960003172號函示則研
      判：由死者體部傷口無法判定係習慣用左手或右手的兇手
      所為（因站的位置可能影響傷口），但兇手較可能站立的
      位置應是死者正面或略偏一側（但亦非百分之百的可能）
      等語（見本院卷第26頁），上開2 份報告所述兇手行兇之
      位置推定雖不完全一致，或認係由背面、或認是由正面行
      兇，惟其等共通點皆非百分之百確認行兇者行兇之位置，
      且均無法判定行兇者是否為慣用左手之人。再經本院就臺
      北縣政府警察局中和分局前開林靖耿命案現場勘查報告與
      法務部法醫研究所96年8 月3 日法理字第0960003172號函
      示相異之處，再請法務部法醫研究所說明，經該所於96年
      9 月5 日以法醫理字第0960003736號函覆本院稱：因死者
      的傷口多分佈於右側來推斷兇手有可能的位置；「略偏一
      側」的推斷有可能兇手位於死者偏右側略往後，至於所提
      「右臉頰及右頸部傷口尖端處朝向耳朵，刀背朝向胸口」
      的敘述，當然兇手有可能在死者背後行兇的方式造成，至
      於是高於死者位置進行刺殺？則與當時現場相關，應參酌
      現場鑑識報告，無法確定兇手是否高於死者等語（見原審
      卷第53頁），如此相互勾稽，以被告右手正常，而左手有
      肢障之情形以觀，不排除被告係位於被害人背後或略偏於
      右側以右手刺殺被害人。況被告於偵查中自承係與被害人
      發生扭打始持刀殺害被害人，業如前述，則雙方於扭打之
      過程中，身體位置之互易亦為必然之現象，被害人之傷勢
      既無法斷定必為慣用左手之人所為，被告及辯護人辯稱本
      案應為慣用左手之人所為云云，自嫌速斷。再被告前開供
      詞僅稱與被害人發生扭打，而所謂扭打，亦非必為正面扭
      打而無更易身體位置之可能性存在，且被告之刺殺行為應
      於發生於與被害人扭打之後，是辯護人以被告自白與被害
      人扭打，即謂被告係與被害人正面相對，不可能造成上開
      傷勢云云，亦有誤會。
（十一）綜上所述，本件事證已臻明確，被告所辯無非畏罪卸責之
      詞，不足採信，被告犯行洵堪認定，應依法論科。
二、核被告所為，係犯刑法第271 條第1 項之殺人罪。另按刑法
    第62條所謂發覺，固非以有偵查犯罪權之機關或人員確知其
    人犯罪無誤為必要，而於對其發生嫌疑時，即得謂為已發覺
    ；但此項對犯人之嫌疑，仍須有確切之根據得為合理之可疑
    者，始足當之，若單純主觀上之懷疑，要不得謂已發生嫌疑
    （最高法院72年台上字第641 號判例可資參照）。本件被告
    於警詢時雖供稱其主動想要向警方坦承說明涉及殺人案等語
    （偵查卷第8 頁），惟於94年3 月26日警方查獲被告之前，
    警方已分別訊問過濾可能住居於該處之張文松、鄭連芳及陳
    仁義等人，而均排除其等涉案之可能（見偵查卷21頁以下）
    ，且依其等所述，僅餘被告一人住居於該處，而警方依現場
    鑑識之結果，已知被害人係遭刀刃等利器所殺害，而張文松
    及鄭連芳亦均證述曾眼見被告攜有一把摺疊式小刀，張文松
    並繪製有該小刀之簡圖附於偵查卷第40頁可參，均如前述，
    而警員丙○○、張振榮於原審審理時亦證述警方早已鎖定被
    告涉嫌重大（見原審卷(一)第73頁、第77頁、第84頁），揆諸
    上開說明，應認具有偵查權之警方人員，已有相當之事證得
    有合理之可疑認被告涉嫌重大，故被告自不符合自首之要件
    ，併此說明。
三、原審認被告罪證明確，予以論罪科刑，固非無見。惟查：（
    一）被告於警詢之自白，不能排除乃非出於任意性所為，原
    審未排除其證據能力而逕採為認定犯罪事實之依據，自有未
    洽。（二）被告作案用之水果刀，原審未予宣告沒收，亦未
    說明何以不得諭知沒收之理由，亦有不合。被告上訴意旨，
    仍執前詞否認犯罪，固不足取，惟原判決既有上開可議之處
    ，自應由本院將原判決予以撤銷改判。爰審酌被告有如事實
    欄所載之前科紀錄，有本院被告前案紀錄表1 紙附卷可稽，
    素行本不良，猶不知謹慎言行，其與被害人素不相識，僅因
    被害人翻動其物品，即持刀遽下重手，手段兇殘，造成被害
    人死亡之損害無可彌補，迄本院審理時仍矢口否認犯行，未
    見悔意，造成被害人家屬身心永久難以抹滅之哀痛，及考量
    其智識程度甚低、經濟生活狀況不佳，依「刑罰之輕重應與
    罪責之輕重成比例」之衡平法理，認被告之罪責尚不至與社
    會永久隔絕之程度等一切情狀，改量處如主文第2 項所示之
    刑，並認依犯罪之性質認為有褫奪公權之必要，爰宣告褫奪
    公權8 年，以示懲儆（被告行為後，94年2 月2 日修正公布
    之刑法，於95年7 月1 日開始施行，其中修正前刑法第37條
    第2 項規定：宣告6 月以上有期徒刑，依犯罪之性質認為有
    褫奪公權之必要者，宣告1 年以上10年以下褫奪公權。修正
    後刑法第37條第2 項規定：宣告1 年以上有期徒刑，依犯罪
    之性質認為有褫奪公權之必要者，宣告1 年以上10年以下褫
    奪公權。惟因從刑附屬於主刑，除法律有特別規定者外，依
    主刑所適用之法律，而不單獨為新舊法之比較〈見最高法院
    95年第8 次刑事庭會議決議意旨〉）。
四、至行兇用之水果刀1 支，為被告所有，已據其於偵查中供明
    在卷，雖未扣案，惟並無證據證明業已滅失不存在（被告於
    警詢雖供稱業已丟棄，惟其警詢之供詞，並無證據能力，且
    為本院所不採），爰依法宣告沒收，另扣案之鑰匙1 把，並
    非供本件犯罪所用之物，爰不另為沒收之諭知，附此敘明。
據上論斷，應依刑事訴訟法第369 條第1 項前段、第364 條、第
299 條第1 項前段，刑法第271 條第1 項、第37條第2 項、第38
條第1 項第2 款，判決如主文。
本案經檢察官陳國鳴到庭執行職務。
中　　華　　民　　國　　96　　年　　11　　月　　15　　日
　　　　　　　　　刑事第一庭審判長法　官  蔡長溪
　　　　　　　　　　　　　　　　  法　官  陳春秋
　　　　　　　　　　　　　　　　  法　官  謝靜恒
以上正本證明與原本無異。
如不服本判決，應於收受送達後十日內向本院提出上訴書狀，其
未敘述上訴之理由者並得於提起上訴後十日內向本院補提理由書
（均須按他造當事人之人數附繕本）。
                                  書記官  陳珮茹
中　　華　　民　　國　　96　　年　　11　　月　　15　　日
附錄：本案論罪科刑法條全文
刑法第271條第1項
殺人者，處死刑、無期徒刑或 10 年以上有期徒刑。
